臺灣新北地方法院民事裁定
111年度消債清字第181號
聲  請  人  曾炳祥  
代  理  人  高正杰律師(法扶律師)  
上列當事人聲請消費者債務清理事件聲請清算，本院裁定如下：
    主  文
聲請駁回。
聲請費用由聲請人負擔。
    理  由
一、按債務人不能清償債務或有不能清償之虞者，得依本條例所
    定更生或清算程序，清理其債務，消費者債務清理條例（下
    稱消債條例）第3 條定有明文。次按聲請更生或清算不合程
    式或不備其他要件者，法院應以裁定駁回之，但其情形可以
    補正者，法院應定期間先命補正；至於債務人之清償能力，
    則包括財產、信用及勞力（技術），並不以財產為限，必須
    三者總合加以判斷仍不足以清償債務，始謂欠缺清償能力而
    成為不能清償（司法院民事廳消費者債務清理條例法律問題
    研審小組意見參照）。再按債務人聲請清算時，應提出財產
    及收入狀況說明書及其債權人、債務人清冊。第一項財產狀
    況及收入說明書，應表明下列事項，並提出證明文件：(一)
    財產目錄，並其性質及所在地。(二)最近五年是否從事營業
    活動及平均每月營業額。(三)收入及必要支出之數額、原因
    及種類。(四)依法應受債務人扶養之人；法院裁定開始清算
    程序前，得依職權訊問債務人、債權人及其他關係人，並得
    定期命債務人據實報告清算聲請前二年內財產變動之狀況。
    債務人違反前項報告義務者，法院得駁回清算之聲請。消債
    條例第8條、第81條第1項、第4 項及第82條亦有明定，俾利
    法院判斷是否具備清算之原因，以決定是否裁定開始清算程
    序，參其立法理由為清算程序係為保護有清理債務誠意之債
    務人而設，債務人違反前項報告義務，足認其欠缺進行清算
    之誠意，且無聲請清算之真意，自無加以保護之必要。
二、聲請意旨略以：聲請人10餘年前因朋友介紹音響木箱投資項
    目失利，致積欠銀行高額債務，以債養債後又遭逢配偶生病
    、母親罹癌，除醫療費用遽增外，為看護親人而請假陪病，
    使聲請人收入銳減，僅得向信用卡支應日常開銷，致積欠無
    擔保或無優先權債務總額共計新臺幣（下同）447萬4,988元
    ，於民國99年6月24日向最大債權金融機構臺灣新光商業銀
    行股份有限公司（下稱新光商銀）進行前置債務人前置協商
    成立，約定自99年7月10日，每月1期，共180期，每期清償1
    萬4,527元，年利率2%之優惠還款方案，並經臺灣臺北地方
    法院99年度消債核字第7946號裁定核定。嗣聲請人於103年
    起無力履行，遂先後於如附表所示時間與新光商銀約定變更
    清償方案及延展還款期限(變更歷程如附表所示，見本院卷
    第103-149頁)，然聲請人再於111年7月8日循例向新光商銀
    申請變更還款方案時遭新光商銀拒絕，聲請人無力履行還款
    方案，已於110年12月最後一次繳納後毀諾。是聲請人於111
    年5月24日向鈞院聲請前置調解，並於111年8月10日調解不
    成立。聲請人原任職三峽區公所，於108年1月間退休，聲請
    清算後迄今以公務人員退休撫卹基金(下稱退撫金)、勞動部
    勞工保險局遺屬年金(下稱遺屬年金)，及新北市政府社會局
    部分健保補助金(下稱健保補助金)支應日常花銷，每月收入
    共計4萬5,085元(計算式：退撫金每月3萬7,989元+遺屬年金
    每月3,772元+健保補助金每月227元=4萬5,085元)；個人必
    要支出費用除依照新北市政府111年公告新北市每人每月最
    低生活費1.2倍即1萬8,960元計算外，另加計聲請人每月支
    出醫藥費390元、營養品費2,400元、按摩費3,000元、娛樂
    費9,000元，是聲請人每月必要支出共計3萬3,750元，聲請
    人名下僅有價值62元之存款，無其他可供清償財產。聲請人
    未曾由法院裁定開始更生、清算、破產和解及破產，於聲請
    清算前5年內未從事國內外股票、期貨、基金或其他金融商
    品之投資行為。聲請人於聲請清算前2年內無任何無償、有
    償行為有害及債權人之權利，且受益人於受益時亦知其情事
    ，並無雙務契約尚未履行完畢，為此，爰依法聲請清算等語
    。
三、聲請人主張前與新光商銀成立前置協商後毀諾，於111年5月
    24日聲請債務清理前置調解，調解不成立等情，業經本院核
    閱111年度司消債調字第367號卷（下稱調解卷）及聲請人陳
    報前置協商協議書影本、歷次變更還款條件方案增補約據影
    本、延展還款申請書影本等件為證（見本院卷第103-149頁
    ）；另聲請人積欠無擔保或無優先權之債務，依其提出消費
    者債務清理法院前置調解聲請狀所附債權人清冊、財團法人
    金融聯合徵信中心查詢當事人綜合信用報告回覆書、及債權
    人、兆豐國際商業銀行股份有限公司、台新國際商業銀行股
    份有限公司、新光商銀、金陽信資產管理股份有限公司、凱
    基商業銀行股份有限公司、良京實業股份有限公司、日盛國
    際商業銀行股份有限公司、中國信託商業銀行股份有限公司
    、聯邦商業銀行股份有限公司、陳報狀等件，共計174萬2,8
    55元（見調解卷第8頁、第36-69頁；本院卷第71頁；第75-9
    5頁）等情，此部分堪信為真。是聲請人本件聲請清算聲請
    可否准許，應審究其毀諾是否有「不可歸責於己之事由，致
    履行有困難」、及其現況是否符合「不能清償債務或有不能
    清償之虞」之要件。
四、經查：
  ㈠聲請人前於99年6月24日向新光商銀進行前置債務人前置協商
    成立，約定自99年7月10日，每月1期，共180期，每期清償1
    萬4,527元，年利率2%之優惠還款方案，並經臺灣臺北地方
    法院99年度消債核字第7946號裁定核定，後再多次與新光商
    銀約定變更清償方案及延展還款期限等情(詳如附表所示)，
    有聲請人陳報前置協商協議書影本、歷次變更還款條件方案
    增補約據影本、延展還款申請書影本等件為證（見本院卷第
    103-149頁）。經本院以111年8月24日裁定命聲請人補正說
    明有何不可歸責於己之事由致無法繼續履行協商方案，聲請
    人收受後固於111年9月14日具狀陳報說明：其係因前已數度
    變更還款條件，誤以為可藉由此方式不斷維持不悔諾狀態，
    然台新商銀詎於111年7月間拒絕聲請人繼續變更還款方案，
    聲請人囿於經濟狀況不得已毀諾等語(見本院卷第17-27頁、
    第37頁、第97-99頁)，然仍無補正其有何不可歸責於己之事
    由致無法繼續履行協商方案之情形；況查聲請人於111年1月
    25日寄出「債務協商/前置協商/前置調解無擔保債務短暫性
    延期繳款申請書」，聲請人申請暫停繳款之理由為「因為疫
    情影響，申請暫停繳款」（見本院卷第145-149頁），然聲
    請人每月收入係退撫金、遺屬年金及健保補助金，合計4萬5
    ,085元，已如前述，該等收入均係由政府所給付，顯然不受
    疫情影響而減少其收入，故無從認其符合「因不可歸責於己
    之事由致履行有困難」之要件。
  ㈡聲請人聲請清算後迄今之經濟狀況，其每月收入為退撫金3萬
    7,989元、遺屬年金3,772元、健保補助277元(每年補助3,32
    4元÷12＝277元)，合計4萬5,085元，有聲請人之退撫金、遺
    屬年金及健保補助金之入帳資料可證，堪可認定。
　㈢至於聲請人每月必要支出部分，其雖稱除依照新北市政府111
    年公告新北市每人每月最低生活費1.2倍即1萬8,960元計算
    外，另加計聲請人每月支出醫藥費390元、營養品費2,400元
    、按摩費3,000元、雜支娛樂費9,000元，共計3萬3,750元云
    云，惟查，聲請人僅提出慢性病診斷證明書影本，而未提出
    營養品費、按摩費、雜支娛樂費有何支出之必要性及證明(
    見本院卷第163-165頁)，經本院於111年9月23日發函通知補
    正，聲請人於111年9月27日收受後，僅於111年10月7日具狀
    表示其可以提出之資料均已向本院提出，聲請人無法提出其
    他資料云云（見本院卷第271-273頁、第279頁送達證書、第
    285頁），猶未補正；再經本院定於111年11月15日調查期日
    ，該通知書於111年8月29日合法送達聲請人（見本院卷第37
    頁送達證書），詎聲請人未於上開調查期日依法到庭說明，
    僅由聲請人代理人到庭表示：就聲請人醫藥費部分，聲請人
    僅能提出掛號費390元收據；藥品、營養品部分及按摩費用
    部分，無法提出任何證明；娛樂費係聲請人喪偶後，需找女
    性解決其生理需求，故每月須支出娛樂費9,000元等語(見本
    院111年11月15日調查筆錄)，然聲請人本人拒不到庭說明，
    自難認聲請人已據實陳報財產收入狀況並盡報告義務，且聲
    請人既已領有每月健保補助277元何以尚需每月醫藥費390元
    之必要、暨藥品、營養品、按摩費用部分均屬可提出證明而
    何以無法提出等節，聲請人拒絕說明，復拒絕提供必要支出
    相關證據。又聲請人積欠債務後於聲請清算審理程序中，仍
    維持每月支出高達9,000元雜支娛樂費等非必要支出，繼續
    增加非生活必須之消費支出。依上，聲請人拒絕據實陳報財
    產收入狀況、提供必要支出相關證據暨盡報告義務、復聲請
    清算審理程序中仍維持每月支出高達9,000元雜支娛樂費等
    非必要支出，繼續增加非生活必須之消費支出等情，揆諸上
    開說明及消債條例之立法目的，難認聲請人有清理債務之誠
    意，復有利用消債程序將債務轉嫁予債權人之投機心理，其
    清算之聲請，自非合法。
　㈣再者，本院於111年9月23日發函通知聲請人說明下列事項：⑴
    其三峽中山郵局帳戶內第三人「裕富數位資融股份有限」分
    別於109年9月9日匯入7萬3,100元、110年3月10日匯入10萬1
    ,940元、110年9月15日匯入8萬8,962元、111年5月4日匯入2
    萬9,300元之各筆金額，是否有向第三人「裕富數位資融股
    份有限」借貸，⑵並說明其華南商業銀行股份有限公司帳戶
    內，由聲請人本人分別於110年7月13日存入3萬元、110年7
    月13日存入3萬1,000元、110年7月16日存入2萬元、110年12
    月12日存入4萬元、110年11月12日存入4萬元、111年1月13
    日存入2萬1,000元、111年2月10日存入2 萬元、111年3月10
    日存入2萬元之發生原因與交易對象，⑶暨說明其三峽中山郵
    局帳戶於109年6月3日匯入獎勵金2800元、109年6月3日自中
    國信託000000000000帳號匯入3萬元、110年4月21日自中國
    信託000000000000帳號匯入3萬元、110年11月11日自中國信
    託000000000000帳號匯入3萬元、111年4月18日自中國信託0
    00000000000帳號匯入3萬元，各係基於何原因及交易對象為
    何（見本院卷第271-273頁函稿），然聲請人收受後僅於111
    年11月7日具狀稱：係親友不定期匯款、聲請人自己轉存退
    撫金、聲請人中樂透彩金等，且無法提出任何證據以為說明
    等語（見本院卷第285頁），並未就上開各筆不明交易紀錄
    為具體說明。再經本院於111年11月15日調查期日開庭訊問
    ，聲請人本人拒不到庭，僅由聲請人代理人稱上開交易紀錄
    中關於第三人「裕富數位資融股份有限公司」部分並非聲請
    人向裕富數位資融股份有限公司貸款，可能係聲請人之好友
    知悉聲請人經濟狀況不佳，其好友向裕富數位資融股份有限
    公司借款，然後提供聲請人之帳號供裕富數位資融股份有限
    公司匯款予聲請人云云，本院復接續詢問聲請人之好友姓名
    為何，聲請人代理人當庭表示：「此部分有向聲請人詢問，
    但聲請人拒絕回覆」等語，此有本院111年11月15日調查期
    日筆錄可稽（見本院卷第301-302頁），足認聲請人拒絕據
    實陳報財產收入狀況、提供必要支出相關證據暨盡報告義務
    ，且所陳由好友向裕富數位資融股份有限公司借款並由該公
    司直接匯入聲請人帳戶云云，除顯與常理相悖外，復拒絕提
    供所謂好友之姓名。另關於聲請人三峽中山郵局帳戶於109
    年6月3日匯入獎勵金2,800元、109年6月3日自中國信託銀行
    ○○帳號(因個資保護，帳號詳卷內資料，下同)匯入3萬元、1
    10年4月21日自中國信託銀行○○帳號匯入3萬元、110年11月1
    1日自中國信託銀行○○帳號匯入3萬元、111年4月18日自中國
    信託銀行○○帳號匯入3萬元，各係基於何原因及交易對象為
    何部分，聲請人111年11月7日書狀雖稱係親友不定期匯款、
    聲請人自己轉存退撫金、聲請人中樂透彩金等，且無法提出
    任何證據以為說明等語（見本院卷第285頁），然經本院比
    對聲請人華南銀行有收入交易之當日，其退撫金收款帳戶(
    即三峽中山郵局帳戶)同日並無相同金額之提、匯款紀錄，
    聲請人書狀所稱上情，顯非屬實，而經本院於調查期日再請
    聲請人代理人重新說明聲請人三峽中山郵局帳戶上開交易紀
    錄情形，惟聲請人代理人僅稱：「我有要聲請人具體地說明
    ，但是聲請人只有提出如書狀所示的籠統說法，這五筆的情
    形都是」等語，亦有本院111年11月15日調查期日筆錄可稽
    （見本院卷第302頁）；另本院就聲請人所提陳證15華南銀
    行三峽分行存摺內頁影本中，聲請人支付2,015元、5,015元
    、3,920元、10,180元，該4筆款項係付予何人、付何款項乙
    節，請聲請人代理人說明，聲請人代理人當庭表示：「我有
    要聲請人具體地說明，但是聲請人未為說明」等語(見本院1
    11年11月15日調查期日筆錄)。基上各節所述，聲請人無法
    說明其金融機構帳戶之不明交易紀錄發生原因及對象，違反
    據實報告義務甚明，復有隱匿財產及收入狀況之情形。
五、綜上所述，聲請人無法證明其毀諾係因不可歸責於己致履行
    有困難之事由，又經本院裁定命補正並開庭調查聲請人財產
    及收支狀況，聲請人無法說明及提出相關證據以證明財產及
    收入之真實狀況，而有違反據實報告義務及隱匿財產及收入
    狀況之情形，要難認為聲請人有聲請清算之誠意，致本院無
    從判斷其實際清償債務能力，已違反其應負之協力義務及報
    告義務，而構成清算開始之障礙事由，故本件清算之聲請為
    無理由，應予駁回。
六、依消債條例第8 條、第15條，民事訴訟法第95條、第78條規
    定，裁定如主文。
中　　華　　民　　國　　111 　年　　11　　月　　23　　日
              民事第八庭    法　　　官　陳翠琪
上為正本係照原本作成
本件不得抗告
中　　華　　民　　國　　111 　年　　11　　月　　23　　日
                            書　記　官　曾怡婷
附表
聲請人歷次變更清償方案及延展還款期限附表    編號 變更日期 變更結果 變更方案(新臺幣) ⒈ 101年6月6日 同意 每個月一期，共180期，每期清償1萬3,352元，年利率2%。 ⒉ 103年10月3日 同意 第一階段：103年10月起，每個月一期，第1-24期，利率0%，每月清償8,000元。 第二階段：105年10月起，第25-153期，利率2%，每月清償1萬3,723元。 ⒊ 105年11月7日 同意 第一階段：105年11月起，每個月一期，第1-24期，利率0%，每月清償7,000元。 第二階段：107年11月起，第25-129期，利率2%，每月清償1萬4,823元。 ⒋ 107年12月5日 同意 第一階段：107年12月起，每個月一期，第1-24期，利率0%，每月清償7,000元。 第二階段：109年12月起，第25-105期，利率2%，每月清償1萬6,664元。 ⒌ 109年1月7日 同意 第一階段：109年1月起，每個月一期，第1-24期，利率0%，每月清償5,000元。 第二階段：111年1月起，第25-93期，利率2%，每月清償1萬8,845元。 ⒍ 111年1月25日 同意 延展6個月。 ⒎ 111年7月8日 不同意 無。